【裁判字號】    95,台上,6721
【裁判日期】    951207
【裁判案由】    違反公職人員選舉罷免法
【裁判全文】
最高法院刑事判決            九十五年度台上字第六七二一號
上  訴  人  台灣高等法院台中分院檢察署檢察官
被      告  甲  ○
                    37巷232號
上列上訴人因被告違反公職人員選舉罷免法案件，不服台灣高等
法院台中分院中華民國九十五年九月七日第二審判決（九十五年
度選上訴字第一六一九號，起訴案號：台灣彰化地方法院檢察署
九十四年度選偵字第一六六、一七一號），提起上訴，本院判決
如下：
    主  文
原判決撤銷，發回台灣高等法院台中分院。
    理  由
本件原判決以公訴意旨略以：被告甲○係彰化縣第十五屆員林鎮
鎮長候選人賴儀松之東區後援會副總幹事，為使賴儀松及同黨籍
之彰化縣第十六屆縣議員第四選區候選人江瑞演順利當選，遂招
攬具有投票權之彰化縣員林鎮鎮民江茂行等七十八人，免費參加
「參觀陳水扁總統老家一日遊」活動，於民國九十四年十一月二
十一日上午七時許，參加該活動之前述民眾，在彰化縣員林鎮○
○路「鎮興廟馬舍公」前，搭乘由被告向彰化客運所僱請之遊覽
車二輛（每輛車資新台幣〈下同〉八千二百元，共計一萬六千四
百元），其行程係前往雲林縣古坑鄉、台南縣官田鄉總統老家、
台南市安平港等地，當日中午在台南縣麻豆鎮富龍餐廳用餐，席
開八桌（每桌費用一千二百元，共計九千六百元），回程晚餐則
在彰化縣員林鎮大家來餐廳，席開九桌（每桌費用一千五百元，
連飲料共計一萬七千一百元），而晚餐時賴儀松及江瑞演則來到
現場，在被告陪同下，逐桌敬酒並要求惠賜一票，被告更於賴儀
松、江瑞演離開餐廳前，帶領上開參加人等高喊「當選」而造勢
，且當日之費用皆由被告支付，以此方式，對上揭有投票權之人
請求其等支持賴儀松及江瑞演，共計向前開有投票權之江茂行等
七十八人行求賄賂總金額四萬三千一百元正，平均由前開每位接
受招待旅遊及餐飲之有投票權人分得賄賂約五百五十二元。嗣於
同日晚間八時許，為警在大家來餐廳外當場查獲。因認被告係犯
修正前違反公職人員選舉罷免法第九十條之一第一項之投票行賄
罪嫌云云。經審理結果，認為被告犯罪不能證明，因而維持第一
審諭知被告無罪之判決，駁回檢察官在第二審之上訴，固非無見
。
惟查：(一)判決所載之理由，須與卷內之證據資料相適合，否則即
屬證據上之理由矛盾。原判決引用第一審判決書記載之證據及理
由，敘明被告固有招攬具有投票權之彰化縣員林鎮鎮民江茂行等
七十八人，參加「參觀陳水扁總統老家一日遊」活動，活動時間
係在九十四年十一月二十一日，並約在彰化縣員林鎮○○路「鎮
興廟馬舍公」前集合，行程係前往雲林縣古坑鄉、台南縣官田鄉
總統老家、台南市安平港等地，當日中午在台南縣麻豆鎮富龍餐
廳用餐，席開八桌，回程晚餐則在彰化縣員林鎮大家來餐廳，席
開九桌，席間，賴儀松及江瑞演來到現場，在被告陪同下，逐桌
敬酒並要求惠賜一票，待賴儀松、江瑞演離開餐廳前，並有人帶
領上開參加人等高喊「當選」等情，惟以被告係九華山中部朝山
團之工作人員，且該朝山團所辦之活動係屬常態活動，而非於選
舉時臨時舉辦者，有該朝山團九十三、九十四、九十五年之報名
地點及日程表附卷可稽，而一般朝山團或進香團活動，舉行餐會
，亦所在多有。餐會之支出，或用餐之菜色、飲料等，亦無必與
參與者所繳之費用相當之不可云云，而為被告有利之認定（見原
判決第四頁理由三）。惟依卷內資料所載，被告所提出九十四年
九華山（位在苗栗縣）中部朝山團之報名及日程表（見一審卷第
三二頁），時間係訂在九十四年十一月十九日，乘車地區處散布
在台中縣市、彰化縣市、雲林縣市、嘉義市、台南縣、屏東市，
乘車經過地點有六十餘處，被告不過是乘車經過地點位在彰化縣
員林鎮東山派出所之聯絡人之一而已，而朝山團最終地點係前往
苗栗縣九華山朝山拜拜，且該朝山地區聯絡人七十餘人，與本件
查獲旅遊八十二人（旅遊人數為八十二人，高達七十八人具有員
林鎮鎮長及縣議員投票權之人）之年籍資料無一相同，可見被告
所提出之九華山朝山團之人員、時間、地點與本件查獲之「參觀
陳水扁總統老家一日遊」活動完全無涉，原判決以「被告係九華
山中部朝山團之工作人員，且該朝山團所辦之活動係屬常態活動
，而非於選舉時臨時舉辦者」為由，而為被告有利之認定，似與
卷內證據資料不相適合，有證據上之理由矛盾。(二)審理事實之法
院對於卷內與被告犯罪是否成立有關，且依法應予調查之證據，
如未詳加調查，或雖已調查，仍未調查明白，則尚難遽為被告有
利或不利之認定。又公職人員選舉罷免法第九十條之一第一項之
罪，係以對於有投票權之人，行求、期約或交付賄賂或其他不正
利益，而約其不行使投票權或為一定之行使為構成要件。至於約
其不行使投票權或為一定行使之方式，究係明示、抑或默示，則
非所問。本件被告確係員林鎮鎮長候選人賴儀松東區後援會之副
總幹事等情，此有賴儀松東區後援會邀請函在卷可稽（見警卷第
九頁），而本次「參觀陳水扁總統老家一日遊」活動，係由被告
發起，參加人員僅須繳納三百元，不足額由被告負擔，回程晚餐
在彰化縣員林鎮大家來餐廳用餐時，賴儀松有來到現場，在被告
陪同下，逐桌敬酒並要求惠賜一票，待賴儀松離開餐廳前，並有
人帶領上開參加人等高喊「當選」等情，復為被告所不爭（見同
上卷第二至五頁），則被告與參與活動者究係何等關係，何以被
告願無償支付本次活動所不足之費用？原判決引用第一審判決理
由雖謂被告身為賴儀松之東區後援會副總幹事，在當日晚間賴儀
松前往拜票造勢，陪同在旁請用餐民眾惠賜一票並喊「當選」，
幫其拉抬聲勢，是為合理云云，然被告何以在選舉前，招攬前開
具有投票權之彰化縣員林鎮鎮民七十八人前往旅遊，並僅酌收少
許費用，不足之費用由其補貼？何以在旅遊結束前、團員在餐廳
用餐時，被告又陪同賴儀松逐桌敬酒並要求惠賜一票，並帶領上
開參加人等高喊「當選」？被告招攬前開具有投票權之人前往旅
遊，並約定僅酌收少許費用，不足之費用由其補貼之同時，是否
已默示的約該參與旅遊者為投票權之一定行使？此部分事實仍非
明白，尚待研求。究竟實情如何，原審未深入查證根究明白，遽
行判決，亦顯有證據調查未盡之違法。檢察官上訴意旨指摘原判
決不當，非無理由，應認原判決有撤銷發回更審之原因。
據上論結，應依刑事訴訟法第三百九十七條、第四百零一條，判
決如主文。
中    華    民    國  九十五  年   十二   月    七    日
                      最高法院刑事第五庭
                          審判長法官  莊  登  照
                                法官  洪  明  輝
                                法官  黃  一  鑫
                                法官  林  秀  夫
                                法官  徐  昌  錦
      本件正本證明與原本無異
                                      書  記  官
中    華    民    國  九十五  年   十二   月   十一   日
                                                      Ｑ


司法院資訊處製作；財團法人民間司法改革基金會備份。
